臺灣南投地方法院民事裁定
111年度消債更字第12號
聲  請  人  
即  債務人  詹玉葉  
訴訟代理人  張家萍律師（法律扶助律師）
相  對  人  
即  債權人  渣打國際商業銀行股份有限公司


法定代理人  龐維哲  


相  對  人  
即  債權人  台中商業銀行股份有限公司

法定代理人  王貴鋒   


相  對  人  
即  債權人  臺灣新光商業銀行股份有限公司

法定代理人  李增昌  
代  理  人  陳怡君  
相  對  人  
即  債權人  中國信託商業銀行股份有限公司


法定代理人  利明献  


相  對  人  
即  債權人  勞動部勞工保險局

法定代理人  鄧明斌  
相  對  人  
即  債權人  衛生福利部中央健康保險署

法定代理人  李伯璋  


上列當事人聲請消費者債務清理事件，本院裁定如下：
    主  文
聲請人即債務人甲○○自民國一百一十一年六月七日下午四時起開
始更生程序。
命司法事務官進行本件更生程序。
    理  由
一、聲請意旨略以：聲請人即債務人（下稱聲請人）有不能清償
    債務之情事，前曾向本院為前置調解之聲請，惟無法負擔相
    對人即債權人（下稱相對人）渣打國際商業銀行股份有限公
    司（下稱渣打銀行）之方案，而調解不成立。聲請人目前積
    欠全體相對人債務總額計新臺幣（下同）407,102元，復未
    經法院裁定開始清算程序或宣告破產，爰依法聲請准予裁定
    更生等語。
二、按債務人不能清償債務或有不能清償之虞，且無擔保或無優
    先權之本金及利息債務總額未逾1,200萬元者，於法院裁定
    開始清算程序或宣告破產前，得向住所地法院聲請更生。債
    務人對於金融機構負債務者，在聲請更生或清算前，應向最
    大債權金融機構請求協商債務清償方案，或向其住、居所地
    之法院或鄉、鎮、市、區調解委員會聲請債務清理之調解；
    債務人為前項請求或聲請，應以書面為之，並提出財產及收
    入狀況說明書、債權人及債務人清冊，及按債權人之人數提
    出繕本或影本，消費者債務清理條例（下稱消債條例）第3
    條、第5條第1項、第42條第1項、第151條第1項、第2項分別
    定有明文。又法院開始更生程序之裁定，應載明其年、月、
    日、時，並即時發生效力。法院裁定開始更生或清算程序後
    ，得命司法事務官進行更生或清算程序；必要時，得選任律
    師、會計師或其他適當之自然人或法人1人為監督人或管理
    人，消債條例第45條第1項、第16條第1項亦有明文規定。
三、經查：
  ㈠聲請人有不能清償債務之情事，前依消債條例第151條之規定
    ，參與銀行公會債務協商，並有毀諾紀錄，有聲請人提出之
    財團法人金融聯合徵信中心當事人綜合信用報告可查（見本
    院卷第29頁）。從而，本件聲請人依該協商機制與最大債權
    金融機構協商成立後，再向本院聲請更生，則本件應審究者
    ，為聲請人毀諾之原因是否符合消債條例第151條第7項但書
    規定「不可歸責於己之事由致履行有困難」：　　
　⒈按消債條例第75條第2項規定，如債務人可處分所得扣除自己
    及依法應受其扶養者所必要生活費用之餘額，連續3個月低
    於更生方案應清償之金額者，即推定有「不可歸責於己之事
    由」。又所謂不可歸責於己之事由並不以債務人「不可預見
    」為必要，消債條例第151條第7項但書規定情形，僅須於法
    院就更生或清算之聲請為裁判時存在即可，不以協商成立後
    始發生者為限，並與債務人於協商時能否預見無關。債務人
    於協商時縱未詳加思考、正確判斷，或可預見將來履行可能
    有困難而仍冒然簽約成立協商，亦不能據此即認其履行有困
    難係可歸責於債務人（司法院98年第1期民事業務研究會第2
    4號司法院民事廳消債條例法律問題研審小組意見參照）。
　⒉聲請人曾於97年間依前置協商機制，向最大債權銀行渣打銀
    行請求協商債務方案成立，約定自97年10月10日起分48期、
    利率5.65%、每期清償8,350元，惟聲請人僅繳納1、2期即未
    繳納，於97年11月7日即遭通報毀諾等情，有前置協商機制
    協議書、財團法人金融聯合徵信中心查詢當事人綜合信用報
    告回覆書-債權人清冊在卷可稽（見本院卷第333頁至第337
    頁、第27頁至第32頁）；另聲請人曾於107年間向本院聲請
    前置調解，經本院以107年度司消債調字第43號受理，調解
    期間與相對人渣打銀行達成協議，書立前置調解機制協議書
    ，約定自107年8月10日起分120期、年利率3%、每期清償3,3
    75元，有本院查詢本院是否有受理聲請人之調解事件查詢表
    、聲請人提出之前置調解機制協議書在卷可參（見本院卷第
    171頁、第55頁至第57頁），堪信為真（以下分別稱97年協
    商、107年調解）。
  ⒊聲請人自陳於97年協商時從事工地綁鐵臨時工，每日薪資800
    元，每月平均收入約16,000元，並需扶養2名未成年子女，
    致使聲請人無力負擔協商款項而毀諾等語（見本院卷第331
    頁）。查聲請人於97年9月12日至98年3月14日投保於陽明實
    業股份有限公司，投保薪資為17,280元，有聲請人提出勞工
    保險被保險人投保資料表可佐（見本院卷第247頁至第248頁
    ），由聲請人於97年協商前後之投保薪資，可推論聲請人實
    領薪資應屬不高；再參以97年南投縣每人每月消費支出平均
    為14,494元，及聲請人陳稱彼時需要扶養2名未成年子女等
    情，則聲請人在收入扣除每月個人必要支出及子女扶養費用
    後，顯見已無餘額等情，堪認聲請人顯有入不敷出之虞，確
    實難以依債務協商之約定履行，聲請人主張其與債權銀行達
    成97年協商結論後，已因不可歸責於己之事由致履行顯有重
    大困難，尚屬可信。
  ⒋再聲請人自陳於107年調解時已從事現今之製麵工作，持續繳
    款至110年4、5月間，因經濟狀況仍未改善，又面臨物價飛
    漲且子女成長就讀國、高中，開銷增大等情狀而無法繼續按
    期繳納而毀諾等語（見本院卷第245頁）。查聲請人自106年
    9月起在製麵店工作，每月薪資約30,000元，並於106年9月2
    6日起投保於南投縣製麵業職業工會，投保薪資21,009元，
    於107年1月1日增加至22,000元後於107年2月26日退保，改
    於107年2月27日投保至現職所在之盛興商店，投保薪資為33
    ,300元，有財產及收入狀況說明書、110年9月至111年1月之
    薪資袋、勞工保險被保險人投保資料表（含明細）附卷可參
    （見本院卷第23頁、第289頁、第291頁、第247頁至第248頁
    ），顯見聲請人所領薪資應與現今相同（詳後述），惟聲請
    人陳稱彼時仍須扶養2名未成年子女，參以107年度至109年
    度每人每月消費支出平均（尚無110年度資料）為16,637元
    、17,184元、18,874元，則聲請人在收入扣除每月個人必要
    支出及子女扶養費用後，顯見仍無餘額等情，堪認聲請人至
    107年調解之時，仍有入不敷出之虞，確實難以依調解之約
    定履行，聲請人主張其與債權銀行達成107年調解結論後，
    因不可歸責於己之事由致履行顯有重大困難，尚屬可信。
  ⒌是以，聲請人有消債條例第151條第7項但書之情形存在，仍
    得聲請本件更生。
  ㈡聲請人前有不能清償債務之情事，前以書面向本院聲請前置
    調解不成立，並經本院以110年度司消債調字第116號前置調
    解事件發給調解不成立證明書，業經本院依職權調取本院11
    0年度司消債調字第116號前置調解事件卷宗（下稱調解卷）
    審閱無訛，堪認屬實。
  ㈢聲請人每月所得：
　　聲請人主張現於盛興商店從事製麵工作，平均每月收入為30
    ,000元，有聲請人提出之財產及收入狀況說明書、110年9月
    至111年1月之薪資袋、勞工保險被保險人投保資料表等件為
    憑（見本院卷第23頁、第289頁、第291頁、第247頁至第248
    頁）可查，是聲請人之每月固定收入約為30,000元，應有固
    定收入履行更生方案，而有重建更生之可能。
  ㈣聲請人每月必要支出：
　　聲請人陳稱個人每月必要支出有房租（含水、電、瓦斯費，
    與姊妹、配偶按比例分擔）2,728元、膳食費6,500元、日用
    雜支費500元、手機通訊費1,400元、勞、健保1,202元、交
    通費700元，合計為13,030元。本院考量聲請人負債之現況
    ，該日常生活所需費用，自應節制開支，不得有超越一般人
    最低生活標準之享受，否則反失衡平，故依消債條例第64條
    之2第1項規定，聲請人之必要生活費用，應以最近1年衛生
    福利部或直轄市政府所公告當地區每人每月最低生活費1.2
    倍計算其數額。而核以111年度臺灣地區每人每月最低生活
    費1.2倍為17,076元（計算式：14,230×1.2＝17,076）之計算
    ，除有特殊情形並有證據證明者外，本宜以此為度，始得認
    係必要支出。聲請人主張之每月必要支出未逾上開必要支出
    限度，應屬妥適。
  ㈤聲請人每月扶養費支出：
　　聲請人主張需扶養母親陳彩微及未成年子女陳○琳、陳○富，
    每月需支出扶養費各2,500元、6,500元、6,500元。經查：
　⒈聲請人母親陳彩微為50年生，業已於101年12月26日退保並領
    取勞保老年一次給付，現領取身心障礙生活補助，有戶籍謄
    本、勞工保險被保險人投保資料表（含明細）、南投縣竹山
    鎮身心障礙生活補助證明書可參（見本院卷第19頁、第249
    頁至第250頁、第293頁），又本院依職權函詢南投縣政府後
    ，經南投縣政府以111年4月7日府社助字第1110081853號函
    復陳彩微自109年1月起迄今領取身心障礙生活補助每3,772
    元（見本院卷第325頁至第330頁），客觀上堪認陳彩微需受
    聲請人扶養。惟聲請人負扶養義務之程度，亦應考量其目前
    身負債務之窘境，是其所負擔之扶養義務能力，自難謂與一
    般人相當，故亦依消債條例第64條之2第1 、2項規定：受扶
    養者之必要生活費用，以111年度臺灣地區每人每月最低生
    活費1.2倍即17,076元作為計算標準，並依聲請人依法應負
    擔扶養義務之比例認定之。而陳彩微扶養義務人有配偶許俊
    佑、聲請人及姊妹詹靜宜、詹佩紘共4人，故每人每月扶養
    支出不宜超過3,326元為適當（計算式：【17,076－3,772】÷
    4＝3,326），聲請人陳報此部分扶養費支出2,500元，未逾3,
    326元，應屬可採。
　⒉聲請人之未成年子女陳○琳、陳○富分別為95年、96年生，尚
    未成年，有戶籍謄本可查（見本院卷第17頁），客觀上堪認
    陳○琳、陳○富需受聲請人扶養。惟聲請人負扶養義務之程度
    ，亦應考量其目前身負債務之窘境，是其所負擔之扶養義務
    能力，自難謂與一般人相當，故亦依消債條例第64條之2第1
    、2項規定：受扶養者之必要生活費用，以111年度臺灣地區
    每人每月最低生活費1.2倍即17,076元作為計算標準，依聲
    請人依法應負擔扶養義務之比例認定之。而陳○琳、陳○富扶
    養義務人有聲請人及配偶陳准杰共計2人，故每人每月扶養
    支出不宜超過8,538元為適當（計算式：17,076÷2≒8,538，
    小數點後四捨五入），而聲請人陳報陳○琳、陳○富扶養費支
    出各為6,500元、6,500元，均尚未逾8,538元，應係可採。
　⒊是聲請人每月扶養費支出合計為15,500元（計算式：2,500＋6
    ,500＋6,500＝15,500）。
  ㈥不能清償或有不能清償之虞：
  ⒈依全體債權人陳報債權情形可知，相對人渣打銀行陳報本金
    及利息債權金額為186,015元、相對人台中商業銀行股份有
    限公司陳報本金及利息債權金額為148,854元、相對人臺灣
    新光商業銀行股份有限公司陳報本金及利息債權金額為79,3
    89元、相對人中國信託商業銀行股份有限公司陳報本金及利
    息債權金額為139,246元、相對人勞動部勞工保險局陳報本
    金及利息債權金額為58,943元、相對人衛生福利部中央健康
    保險署陳報本金債權金額為15,729元（另有滯納金262元）
    並主張此為優先債權，總計聲請人積欠相對人之無擔保或無
    優先權之本金及利息債務總額已達628,438元，有全體相對
    人陳報狀在卷可查。
  ⒉依聲請人提出之財政部中區國稅局109年度綜合所得稅各類所
    得資料清單暨全國財產稅總歸戶財產查詢清單所示，聲請人
    之109年度所得額為4,000元，名下除價值27,249元之南投縣
    ○○鎮○○段000地號（應有部分7分之1）土地、價值0元之車牌
    號碼：00-0000號車輛（西元2001年出廠），及另有國泰人
    壽保險契約5張（保單號碼：0000000000號、0000000000號
    、0000000000號、0000000000號、0000000000號，保單價值
    準備金金額待更生執行程序中調查）外，別無其他財產(分
    見本院卷第33頁至第35頁、第91頁至第103頁)，堪認聲請人
    其債務大於財產。
  ⒊故依聲請人主張目前每月所得收入30,000元，扣除每月必要
    支出13,030元及扶養費支出15,500元後，每月餘1,470元（
    計算式：30,000－13,030－15,500＝1,470），而餘額1,470元
    若全用以清償債權人債務，則須約至少34餘年方有可能清償
    完畢（計算式：【628,438－27,249】÷【1,470×12】≒34），
    已遠超過一般更生方案以6年72期作為更生重建之基準，足
    認而有不能清償債務之情事，應予更生重建生活，始符消費
    者債務清理條例協助債務人重建更生之立法本意。
四、綜上所述，本件聲請人有不能清償債務之情事，又所負無擔
    保或無優先權之本金及利息債務總額未逾1,200萬元，且未
    經法院裁定開始清算程序或宣告破產，復查無消債條例第6
    條第3項、第8條或第46條各款所定應駁回更生聲請之事由存
    在，則聲請人聲請更生，應屬有據，自應准許。
五、爰依首揭規定，裁定如主文
中　　華　　民　　國　　111 　年　　 6　　月　　 7　　日
                  民事第一庭  法　官　葛耀陽
上為正本係照原本作成。
本件不得抗告。
中　　華　　民　　國　　111 　年　　6 　　月　　7 　　日
                              書記官　黃婉淑